【裁判字號】    92,上易,2415
【裁判日期】    921209
【裁判案由】    侵占
【裁判全文】
臺灣高等法院刑事判決                          九十二年度上易字第二四一五號
    上  訴  人  臺灣板橋地方法院檢察署檢察官
    被      告  乙○○
    選任辯護人  李志雄律師
右上訴人因侵占案件，不服臺灣板橋地方法院九十二年度易字第一三六號，中華民國
九十二年六月三十日第一審判決（起訴案號：臺灣板橋地方法院檢察署九十一年度偵
字第二九二號），提起上訴，本院判決如左：
    主  文
上訴駁回。
    理  由
一、公訴意旨略以︰被告乙○○與丁○○（另經檢察官為不起訴處分）於民國八十六
    年五、六月間，邀柯耀燐（另經檢察官為不起訴處分）及徐義融共同投資新竹縣
    五峰鄉上坪溪疏浚整治工程，欲集資新台幣（下同）一千萬元，分成五股，每股
    二百萬元，由被告、丁○○、徐義融及柯耀燐各認一股，再由柯耀燐邀告訴人丙○○參與投資一股，而其中柯耀燐所認之一股，係由告訴人甲○○○以抽暗股之
    方式出資一百五十萬元，詎被告意圖為自己不法之所有，於向丁○○收受告訴人
    丙○○、柯耀燐（包含告訴人甲○○○之一百五十萬元）二人所轉交之投資款四
    百萬元後，竟予侵占如己，因認被告涉犯刑法第三百三十五條第一項之侵占罪嫌
    。
二、按犯罪事實應依證據認定之，無證據不得推定其犯罪事實；又不能證明被告犯罪
    或其行為不罰者，應諭知無罪之判決，刑事訴訟法第一百五十四條第三百零一
    條第一項分別定有明文。
三、公訴人認被告涉犯右開罪嫌，要以告訴人丙○○、甲○○○指述綦詳，核與丁○○之供述相符，被告雖辯稱其所收受之出資款已用作公關費用，然未能提出相關
    單據為憑，況該等出資款已達總投資款五分之二，金額高達四百萬元，被告所辯
    有違常情，為主要論據。訊據被告堅詞否認有何侵占犯行，辯稱：八十五年間，
    伊經友人介紹結識當時新竹縣五峰鄉長楊世傑，楊世傑表示該鄉有計劃就上坪溪
    為疏浚整治工程，伊轉告丁○○，丁○○因認有利可圖，向伊表示其願負責招募
    其他出資股東，伊則負責擬訂計畫並與楊世傑保持密切聯繫，丁○○因此對外招
    募楊陳系珠、柯耀燐、吳夙璘等人為股東，共同簽立合夥契約書並於八十五年八
    月間交付伊四百萬元。上開合夥契約書簽立後，因無法於簽約後九個月內申請到
    開發許可，丁○○乃於八十六年間又自行重新招募徐義融、丙○○為股東並重新
    簽立合夥契約書，第二次募股時丙○○、柯耀燐交丁○○之四百萬元，丁○○並
    未轉交伊，公訴人認定伊有收受上開丙○○、柯耀燐交付之四百萬元誠出於誤解
    。伊知道要去找人來合夥第二份合約，當時知道有約定要籌集資金還證人楊陳系
    珠錢這件事。當時其看錯合約，誤認是第一份合約，因此在檢察官那邊才會講錯
    等語。
四、經查：
  (一)右揭新竹縣五峰鄉上坪溪疏浚整治工程，確有八十五年、八十六年分別書立之兩
    份合夥契約書，此有合夥契約書影本在卷（見偵字第八０六一號卷第六頁、七頁
    、原審卷第二九頁、三十頁）。
  (二)被告、丁○○、柯耀燐、楊陳系珠、吳夙璘、介紹人、台南新佛山佛祖、陳再俊
    、桃園元始天宮共同於八十五年間合作開發新竹縣五峰鄉上坪溪疏浚整治工程，
    簽立合夥契約書，約定由楊陳系珠代墊四百萬元（實為借款），並約定工程若無
    法於九個月內申請到開發許可，則楊陳系珠所代墊之四百萬元，應由其餘股東負
    責於十日內無息退還楊陳系珠。嗣前開九個月期間屆至後，楊陳系珠依約請求返
    還前開四百萬元，被告及楊正儀等人因工程已在進行中，因此於八十六年間另外
    招募股東徐義融、丙○○等人，簽訂第二份合夥契約書，募集資金以清償楊陳系
    珠代墊款項四百萬元，始工程得以繼續進行，而由丙○○出資二百萬元，柯耀燐
    出資五十萬元，柯耀燐另行邀集告訴人甲○○○出資一百五十萬元，由柯耀燐將
    前開四百萬元款項交予丁○○之事實，迭據證人柯耀燐迭於偵查、原審證述在卷
    （詳見偵字第八０六一號卷影本第三八頁反面、原審卷第六八頁、六九頁）。嗣
    由丁○○再將前開四百萬元返還予楊陳系珠之事實，亦據證人楊陳系珠於原審證
    述無訛（詳見原審卷第八四頁），並有丁○○所出具之證明書陳稱：右揭四百萬
    元係由其交給陳系珠（詳見原審卷第六十頁、六一頁）。
  (三)丁○○原所交付予被告之四百萬元支票，經存入陳高智慧保證責任台北縣板橋信
    用合作社0000000000號帳號，而於八十五年八月二十九日兌現之事實
    ，有前開帳號存摺影本乙紙附卷可憑（見原審卷第三二頁）。由此堪認被告應確
    有於八十五八月間收受四百萬元之事實。再本件告訴人等所簽訂之合夥契約書則
    係在八十六年間，告訴人甲○○○之出資一百五十萬元，係於八十六年六月三日
    匯入柯耀燐台南區中小企業銀行0000000000000000號帳號，此
    有匯款委託書影本在卷（見偵字第三九０一號卷第十二頁），而柯耀燐則於同年
    月十日電匯予丁○○，有前開柯耀燐帳號之存摺影本乙紙在卷可參（見偵字第八
    ０六一號卷影本第三二頁）；告訴人丙○○所簽發之二百萬元支票到期日則在八
    十六年六月十六日，此有支票影本乙紙在卷（見偵字第八０六一號卷影本第八頁
    ）。是依告訴人甲○○○匯款之時間及告訴人丙○○所簽發支票到期日之時間，
    可見被告前開所收受之四百萬元顯非告訴人等人所交付予柯耀燐之款項，準此足
    見八十五年間被告所持有之四百萬元，與八十六年間告訴人等人所交付合計四百
    萬元係屬二事。
  (四)告訴人丙○○於偵查中指稱：錢是柯耀燐拿走的，柯耀燐有無轉交給被告、丁○○，其不清楚（詳見偵字第八０六一號卷影本第十四頁）；在原審調查時指稱：
    其當時是交給柯耀燐，其不知道柯耀燐交給誰，其沒有說是被告拿走的，其沒有
    看到是誰拿走的（詳見原審卷第二一頁、二二頁）。告訴人甲○○○在原審調查
    時亦稱：其也是將一百五十萬元拿給柯耀燐（詳見原審卷第二二頁）。嗣告訴人
    二人在原審審理時均稱：對於資金並沒有流到被告那裡，其等沒有意見（詳見原
    審第一０一頁）。是依告訴人上揭指述，顯不能證明被告持有告訴人所交付之四
    百萬元。
  (五)綜上：右揭整治工程，既先後有兩份合夥契約書，而被告所收受之四百萬元與告
    訴人所爭執之四百萬元，兩者均為新竹縣五峰鄉大坪溪疏浚工程契約之款項，且
    契約所載之人同有丁○○及柯耀璘，則被告並非不可能在檢察官偵訊時誤認契約
    而坦承其確實收受告訴人等人所交付之四百萬元，是堪認被告此部分答辯尚屬可
    採。按依上揭證據顯示，被告並未持有公訴人所認之四百萬元款項，其自無從為
    易持有為所有之侵占犯行。至於被告未依照八十六年間之合夥契約書第四條，前
    開工程無法於八十六年十二月十日內申請到開發許可證，而應由被告及丁○○二
    人負責償還股東丙○○、柯耀燐及徐義融各二百萬元，則屬民事糾葛，核與刑法
    上之侵占罪無涉。此外復查無其他積極證據足認被告涉有公訴人所指侵占犯行，
    是被告被訴之犯罪事實，要屬不能證明。
五、原審以不能證明被告犯罪，而諭知被告無罪，核無不合。檢察官上訴指摘原審判
    決不當，請求撤銷改判，為無理由，應予駁回。
據上論斷，應依刑事訴訟法第三百六十八條，判決如主文。
本案經檢察官呂光華到庭執行職務。
中      華      民      國    九十二    年     十二     月      九      日
                              臺灣高等法院刑事第二十四庭
                                  審判長法  官  陳  貽  男
                                        法  官  李  世  貴
                                        法  官  陳  憲  裕
右正本證明興原本無異。
不得上訴。
                                        書記官  劉  育  妃
中      華      民      國    九十二    年     十二     月      九      日


司法院資訊處製作；財團法人民間司法改革基金會備份。
